【裁判字號】    99,訴,612
【裁判日期】    991117
【裁判案由】    返還不當得利
【裁判全文】
臺灣臺北地方法院民事判決               99年度訴字第612號
原      告  蔡秉良
訴訟代理人  郭惠吉律師
被      告  台灣電力股份有限公司
法定代理人  陳貴明
訴訟代理人  鄭登舜
上列當事人間請求返還不當得利事件，本院於中華民國99年11月
3日言詞辯論終結，判決如下：
    主  文
被告應給付原告新臺幣參拾萬捌仟陸佰伍拾肆元，及自民國九十
八年七月二十四日起至清償日止，依週年利率百分之五計算之利
息。
原告其餘之訴駁回。
訴訟費用由被告負擔十分之四，餘由原告負擔。
本判決第一項於原告以新臺幣壹拾萬貳仟捌佰捌拾伍元供擔保後
，得假執行。
原告其餘假執行之聲請駁回。
    事實及理由
一、原告主張：
  (一)原告於民國96年6月4日分別向訴外人楊洪美香、蔡學文及李
    娟娟承租門牌號碼臺北縣新店市○○路○段181號1、2樓（下
    稱系爭181號1、2樓房屋）及同段183號1、2樓（含地下室，
    下稱系爭183號1、2樓房屋）之房屋，原約定租期自96年6月
    4 日起至102年5月31日止，以供訴外人陳瑞翊經營海樓餐
    廳使用，並分別使用被告提供之電號00000000000號、00000
    000000號電表（下分稱系爭181號房屋、183號房屋電表），
    後因經營不善，渠等遂於97年12月31日合意終止上開租約。
  (二)詎被告以97年1月30日查獲陳瑞翊竊電為由，於97年2月20日
    依電業法第73條之規定向陳瑞翊追償電費新台幣（下同）82
    萬3076元，而由陳瑞翊洽請原告開立18張支票分期兌現繳納
    ，並於98年7 月23日前全部兌現；惟陳瑞翊及原告涉嫌竊電
    之案件，業經臺灣板橋地方法院檢察署檢察官在98年3 月11
    日以無證據足以證明渠等有竊電之行為而為不起訴處分確定
    。是以，電業法第73條第1 項之立法意旨既係電業得對「竊
    電者」追償電費，而非一律得對竊電設備裝置處之用戶追償
    ，則被告主張陳瑞翊有竊電行為，而依電業法第73條之規定
    追償電費，被告自應就陳瑞翊確有竊電行為乙節負舉證之責
    ；而因陳瑞翊並無竊電行為，已如上述，被告向其追償電費
    82萬3076元即無法律上之原因，屬不當得利。嗣因陳瑞翊於
    98年12月17日將其對被告之不當得利返還請求權轉讓予原告
    ，經原告在98年12月22日通知被告後，被告仍拒絕返還前揭
    電費，為此爰依不當得利之法律關係提起本訴。
  (三)聲明：
  1.被告應給付原告82萬3076元，及自98年7 月24日起至清償日
    止，依週年利率百分之5計算之利息。
  2.願供擔保請准宣告假執行。
二、被告則辯以：
  (一)本件原告無非係以其與陳瑞翊違反電業法等案件，業經臺灣
    板橋地方法院檢察署97年度偵字第17175 號偵查終結予以不
    起訴處分在案，而認渠等並無被告所指竊電行為，因此被告
    向用電戶（即海樓陳瑞翊）依電業法第73條追償電費所得
    款額，即無法律上之原因，而屬不當得利，應返還前揭款額
    云云為論據；然查：
  1.陳瑞翊經營位於系爭183號1、2樓及181號2樓房屋之系爭2電
    表於被告派員檢查時，在電表裝置處發現表箱中間隔板封印
    鎖P0000000、P0000000遭撬開後再插回，電表CT電流導線（
    IS、3S）與細銅線插入，使導線短路，致電表計量失準，影
    響應計電費，現場並配合花蓮警方會同陳瑞翊確認上開事實
    無誤，人證及物證確鑿，事證明確，其用電已構成電業法第
    106條第3款之竊電行為。
  2.又被告原向陳瑞翊追償1年之電費127萬7612元，惟據陳瑞翊
    陳情其係自96年6 月起方於該處所接手經營海樓，因生意
    不佳，要求酌減追償電費、分期繳付後，被告同意核減為82
    萬3076元，並分18期繳付，此部分追償電費之計算及核減係
    依據電業法第73條第1項及同條第2項法律授權中央主管機關
    （經濟部）訂定之處理竊電規則第6條第1項第1款、第3款與
    同條第2項等規定辦理。
  3.再竊電於刑事上屬犯罪行為，在民事上屬侵權行為，二者構
    成要件並不完全相同，其應負責任各別成立；且按最高法院
    43年台上字第95號判例意旨，刑事訴訟所調查之刑事訴訟判
    決所認定事實，並非當然有拘束民事訴訟之效力，本件民事
    訴訟理應不受上開刑事訴訟不起訴處分之拘束。基此，原告
    以其與陳瑞翊所涉違反電業法等刑事部分業經檢察官予以不
    起訴處分，認被告向陳瑞翊依法收取之追償電費即屬不當得
    利，應即負返還責任之主張，係對法規之誤解，並無理由。
  4.另本案用電戶名即用電名義人為海樓陳瑞翊，則海樓陳
    瑞翊乃與被告雙方履行供電契約權利義務之當事人，自負有
    依用電量繳付電費之義務，陳瑞翊之用電既因上述竊電方式
    致使用電計量失準，短少其原本應繳付予被告之電費金額，
    被告依法追償其因竊電所少繳之電費，並未受利益，用戶繳
    付原本應繳付給被告之電費，亦未受有損害，原告之主張核
    與民法第179條之規定未符。
  5.末依電業法第59條法律授權中央主管機關（經濟部）訂定施
    行之被告營業規則第31條第2項、第95條第2項分別規定「用
    戶對所使用之電度表，應依使用借貸關係有關規定負善良保
    管之責」、「上列竊電電費之追償，用戶應負完全之責任。
    」，故被告按使用者付費之原則向用戶陳瑞翊對竊電追償電
    費，亦屬事理之平。
  (二)聲明：原告之訴及其假執行之聲請均駁回。
三、兩造不爭執事項：
  (一)陳瑞翊自96年6月4日起至97年12月31日止，在系爭183號1、
    2樓及系爭181號2樓房屋經營海樓，陳瑞翊為系爭2電表之
    用電設備使用人。
  (二)被告以竊電為由，向陳瑞翊追償82萬3076元之電費，陳瑞翊
    已於98年7月23日清償完畢。
  (三)陳瑞翊所使用之系爭2 電錶於被告派員檢查時，電表裝置處
    表箱中間隔板封印鎖P0000000、P0000000遭撬開後再插回，
    電表CT電流導線（1S、3S）與細銅線插入，使導線短路，致
    電表計量失效不準，計量減少，影響應計收電費。
  (四)陳瑞翊及原告涉嫌竊電之案件，業經臺灣板橋地方法院檢察
    署以97年度偵字第17175號為不起訴處分。
四、本件爭點：
  (一)陳瑞翊是否構成竊電行為？被告向陳瑞翊追償電費82萬3076
    元是否無法律上原因？是否構成不當得利？
  (二)原告以不當得利為由請求被告返還82萬3076元，有無理由？
五、得心證之理由：
  (一)按電業對於用戶或非用戶竊電電費之追償，得依其所裝置之
    用電設備，分別性質及其瓦特數或馬力數，按電業之供電時
    間及電價，計算3個月以上1年以下之電費，電業法第73條第
    1 項定有明文。核其立法意旨，並非違約罰之性質，而係因
    竊電者受有短繳或未繳電費之利益，致電業受有損害，電業
    本即可向之請求返還所受利益，然因遭竊之電力度數往往難
    以精確計量，故以立法減輕電業就竊電者實際上所得之利益
    數額之舉證上困難，亦即僅為電業就所受利益數額舉證責任
    之轉換爾。準此，電業法第73條第1 項規定之追償本質上仍
    為不當得利之利益返還，自以竊電者即實際享有竊電利益者
    為該條之追償對象，且以其確因竊電而受有短繳或未繳電費
    之利益為必要，是如用電戶否認有竊電行為時，電業仍應舉
    證證明用戶確因竊電行為實際受有短繳或未繳電費之有利事
    實，始得主張援引上開電業法第73條第1項之追償規定。
  (二)查本件原告因受讓陳瑞翊對被告之不當得利返還請求權（見
    本院卷一第6 頁債權轉讓同意書），主張陳瑞翊非竊電行為
    人，被告依電業法第73條、處理竊電規則第6 條及被告營業
    規則第31條第2項、第95條第2項之規定向陳瑞翊追討電費82
    萬3076元，即屬不當得利；被告則以前詞置辯，是揆諸上開
    說明，被告自應先就陳瑞翊確係竊電者或因竊電行為實際受
    有短繳或未繳電費之事實負舉證之責。經查：
  1.系爭2 電表有遭破壞之事實雖為兩造所不爭；然原告堅決否
    認陳瑞翊有何破壞電表之行為，而被告對此是否係陳瑞翊所
    為亦無法提出任何積極證據以佐，並經臺灣板橋地方法院檢
    察署檢察官以97年度偵字第17175 號為不起訴處分確定，應
    認陳瑞翊非破壞系爭2 電表之人。至被告所舉之用電實地調
    查書（見本院卷一第33頁、第35頁）固記載於97年1 月30日
    現場勘查時，陳瑞翊在場且簽署之，惟依其上備註記載「上
    類用電設備係於本公司電表裝置處(一)表箱中間隔板封印鎖P0
    000000、P0000000遭撬開後再插回、(二)電表CT電流導線（IS
    、3S）與細銅線插入，使導線短路，致電表計量失準，影響
    計費，現場並配合花蓮警方會同用戶確認事實後，拍照存證
    ，證物拆回，用電設備經用戶核對後無誤」等語，並未表明
    陳瑞翊承認系爭2 電表為其所破壞；據陳瑞翊當日簽立之承
    諾書（見本院卷一第34頁、第36頁）亦僅表示因系爭2 電表
    遭查獲有違章用電情事，原須依法停止供電，其為實際用電
    需要，願於97年2月4日前解決所追償之電費，以請求被告暫
    緩執行之意，同無承認系爭2 電表為其所破壞。綜此，應認
    系爭2電表非陳瑞翊所破壞至明。
  2.次按不當得利，須以無法律上之原因而受利益，致他人受損
    害為其成立要件，若當事人受利益有法律上之原因，或未致
    他人受損害，即不生不當得利之問題。是以，系爭2 電表雖
    不能證明係陳瑞翊所破壞，然陳瑞翊如因不詳姓名之第三人
    破壞電表之行為，而實際受有短繳電費之利益，則被告仍非
    不得主張依上開電業法第73條第1 項之規定，追償其短繳之
    電費。經查：
  (1)因陳瑞翊所經營之海樓乃於96年6月6日經臺北縣政府核准
    設立登記（見本院卷一第39頁至第40頁），系爭2 電表又係
    在97年1 月30日遭查獲有被破壞之情事，故被告得否依電業
    法第73條第1 項之規定向陳瑞翊為短繳電費之追償，即應視
    陳瑞翊自96年6月起至97年1月止，有無實際受有短繳電費之
    利益。
  (2)又觀諸原告所舉被告臺北南區營業處出具之繳費證明單據（
    見本院卷一第20頁至第21頁），系爭2電表之用電度於96年7
    月時，分別較前年同期用電度大幅減少1萬0560度、1萬8160
    度，96年9月則減少2560度、2440度，而96年11月係減少728
    0度、1萬0120度，97年1月又減少5200度、1萬2920度；至系
    爭2電表修復後，97年3月之用電度固仍較前年同期分別減少
    2633度、2398度，惟已無出現大幅減少超過3000度之情況，
    系爭183號房屋電表之用電度更自97年5月起即較前年同期用
    電度呈現增加之情形，由是可知陳瑞翊確因系爭2 電表之破
    壞而享有短繳電費之利益，故被告在陳瑞翊短繳電費之範圍
    內向陳瑞翊進行追償，並受領此部分之款項，自屬有法律上
    之原因，而原告代陳瑞翊繳納該部分之電費，既屬陳瑞翊本
    應繳納因電表失準而短付之電費，自無受有何損害可言。
  (3)基上，因陳瑞翊受有短繳電費之利益，據首揭說明，為減輕
    電業就其實際上所得利益數額舉證上之困難，被告自得依電
    業法第73條第1項、處理竊電規則第6 條第1項第1款及第3款
    之規定，依其所裝置之用電設備，分別性質及其瓦特數或馬
    力數，按電業之供電時間及電價，計算陳瑞翊自96年6月6日
    起至97年1月30日止所短繳之電費。故關於系爭181號房屋電
    表部分，被告向陳瑞翊追償短少電費29萬1835元【計算式：
    （（設備容量47千瓦×每日用電12小時×自96年6月6日起至
    97年1月30日止共238天＝追償期間之用電度13萬4232度）－
    追償期間已計費之用電度4 萬2460度）×表燈營業每度平均
    含稅單價3.18元＝29萬1834.96元，1元以下四捨五入】（見
    本院卷二第14頁）；關於系爭183 號房屋電表部分，被告向
    陳瑞翊追償短少電費22萬2587元【計算式：（（設備容量51
    千瓦×每日用電12小時×自96年6月6日起至97年1 月30日止
    共238 天＝追償期間之用電度14萬5656度）－追償期間已計
    費之用電度7 萬5660度）×表燈營業每度平均含稅單價3.18
    元＝22萬2587.28元，1元以下四捨五入】（見本院卷貳第13
    頁），共51萬4422元，實屬有據。
  3.至被告依其營業規則第95條第2 項抗辯陳瑞翊應就竊電電費
    之追償負完全責任，且依處理竊電規則第6條第2項之規定一
    併對陳瑞翊處0.6倍罰款部分：
  (1)按電業擬訂或修正營業規則、電價及各種收費率，應送經地
    方主管機關或其事業所屬機關加具意見，轉送中央主管機關
    核定後，在當地公告之；國營電業費率之計算，依國營事業
    管理法第20條之規定，電業法第59條定有明文。是電業法授
    權電業制訂規則之範圍應僅限於與營業、電價及費率有關之
    細節性、技術性等事項，然臺電營業規則第95條第2 項竟明
    訂「上列竊電電費之追償，用戶應負完全責任」，顯已逾越
    法律授權範圍，亦與電業法第73條第1 項「電業對於用戶或
    非用戶竊電電費之追償」之規定文義及立法目的相左，其效
    力自非無疑，被告援引其自身所訂定之臺電營業規則第95條
    第2項之規定，主張陳瑞翊應對系爭2電表遭破壞一事負完全
    責任，已非足取。
  (2)再按電業對用戶用電裝置，應依中央主管機關所定，經檢驗
    合格時，方得接電；用戶已裝置之用電設備，每3 年至少檢
    驗1 次，並記載其結果，如不合規定，應通知用戶限期改善
    ；用戶屋內線路裝置規則及用戶電度表檢驗規則，由中央主
    管機關定之，電業法第43條第1 項、第44條亦分別定有明文
    。參酌電業法之立法目的乃基於電業為一般需用經營供給電
    能之事業，係為開發國家電能動力，調節電力供應，發展電
    業經營，維持合理電價，增進公共福利而存在，並非單純之
    營利事業，電業實有其社會義務；復參酌已廢止之電業用戶
    電度表檢驗規則第8條將用戶電度表之檢驗種類共分為5種，
    以課以被告檢驗電度表之義務，其目的乃為使用電戶得以安
    全獲取被告之給付，今被告在負有前開社會義務之前提下，
    卻於臺電營業規則第95條明訂「有下列行為之一者，即為竊
    電：…上列竊電電費之追償，用戶應負完全責任」，並將之
    引為一般供電契約之內容，顯有怠為其法定義務，及將之轉
    嫁予供電契約相對人之情。
  (3)況綜觀民法相關規定，除少數特殊情形外（如民法第174 條
    第1 項、第231條第2項前段），負損害賠償責任者，以行為
    人有故意或過失為必要，此可由民法第184條第1項前段、第
    220條第1項、第226條、第227條、第229條、第231條、第23
    2 條、第247條第1項、第383條第2項、第432條、第468條、
    第495條第1項及第544 條等諸多條文明顯可知。從而，「無
    過失無賠償」乃民法之一般原則，且不論約定債之關係所生
    之賠償請求權，或法定債之關係所生之賠償請求權，均應有
    其適用。
  (4)綜此，陳瑞翊雖因他人破壞系爭2 電表之行為受有短繳電費
    之利益，致被告得依電業法第73條第1項、處理竊電規則第6
    條第1 項第1款及第3款之規定，向陳瑞翊追償短繳之電費；
    惟被告既未可舉證證明陳瑞翊為實際破壞系爭2 電表之人，
    亦未得證明陳瑞翊就系爭2 電表遭破壞乙情有何故意或過失
    之情事，如於此情況下猶認陳瑞翊須依處理竊電規則第6 條
    第2項、被告營業規則第95條第2項之規定，就其短繳電費部
    分負懲罰性之完全賠償責任，參諸前揭說明，即將使被告怠
    其檢驗義務，並將此竊電之風險轉嫁由所有供電契約之相對
    人負擔，不僅顯失公平，亦有違民法「無過失無賠償」原則
    之適用，則被告依竊電處理規則第6條第2項之規定對陳瑞翊
    處0.6 倍罰款即30萬8654元【計算式：原告已代陳瑞翊繳納
    82萬3076元電費－實應負責繳納之短少電費51萬4422元＝30
    萬8654元】部分，為無理由。
六、綜上所述，陳瑞翊固非實際破壞系爭2 電表之人，然其既因
    系爭2 電表遭破壞而受有短繳電費之利益，則被告依電業法
    第73條第1項、處理竊電規則第6 條第1項第1款及第3款之規
    定，向陳瑞翊追償自96年6月6日起至97年1 月30日止所短繳
    之電費共51萬4422元，自屬有據。又因陳瑞翊就系爭2 電表
    遭破壞等情並無故意或過失，是被告另依其營業規則第95條
    第2項、處理竊電規則第6 條第2項之規定，要求陳瑞翊須負
    0.6 倍罰款之部分，即認顯失公平，且違反民法「無過失無
    賠償」之原則而無理由。從而，原告基於受讓陳瑞翊對被告
    之不當得利請求權之地位，依不當得利之法律關係，請求被
    告給付30萬8654元，及自98年7 月24日起至清償日止，依週
    年利率百分之5 計算之利息，洵屬有據，應予准許。逾此範
    圍之請求，洵屬無據，應予駁回。
七、本件原告勝訴部分，原告陳明願供擔保請准宣告假執行，核
    無不合，爰酌定相當之擔保金額，予以准許。至原告敗訴部
    分，其假執行之聲請失所附麗，應予駁回。
八、本件事證已臻明確，兩造其餘攻擊防禦方法與判決之結果不
    生影響，爰不另贅論，併此敘明。
九、據上論結，本件原告之訴為一部有，一部無理由，依民事訴
    訟法第79條、第390條第2項，判決如主文。
中    華    民    國    99    年    11    月    17    日
                  民事第二庭  審判長法  官  張松鈞
                                    法  官  黃呈熹
                                    法  官  羅郁婷
以上正本係照原本作成。
如對本判決上訴，須於判決送達後20日內向本院提出上訴狀。如
委任律師提起上訴者，應一併繳納上訴審裁判費。
中    華    民    國    99    年    11    月    17    日
                                    書記官  楊婷雅

司法院資訊處製作；財團法人民間司法改革基金會備份。
